【裁判字號】    97,台非,52
【裁判日期】    970221
【裁判案由】    違反毒品危害防制條例
【裁判全文】
最高法院刑事判決                九十七年度台非字第五二號
上  訴  人  最高法院檢察署檢察總長
被      告  甲○○
上列上訴人因被告違反毒品危害防制條例案件，對於臺灣桃園地
方法院中華民國九十六年四月十六日第一審確定簡易判決（九十
六年度壢簡字第七一六號，檢察官聲請簡易判決處刑案號：臺灣
桃園地方法院檢察署九十六年度毒偵字第八三四號），認為違法
，提起非常上訴，本院判決如下：
    主  文
原判決撤銷。
本件公訴不受理。
    理  由
非常上訴理由稱：「按甲○○前因竊盜案件，經臺灣桃園地方法
院以九十三年度易字第三八八號判處有期徒刑一年四月確定，於
民國九十五年一月十二日縮短刑期執行完畢。甲○○並因施用毒
品案件，經該院以八十九年度毒聲字第五五六二號裁定送強制戒
治，於八十九年九月四日入所戒治，嗣因停止戒治付保護管束，
於九十年八月二十九日保護管束期滿視為強制戒治完畢，詎猶不
知悔改，於前揭強制戒治執行完畢後五年內，復基於施用第二級
毒品甲基安非他命之犯意（聲請簡易判決處刑書誤載為『安非他
命』），於九十六年一月二十二日某時許，在桃園縣中壢市○○
○路○段一一九號十五樓之七居所內，施用甲基安非他命一次。
嗣為警於九十六年一月二十三日下午四時三十分許，在桃園縣新
屋鄉十五線蚵間國小前查獲，並扣得吸食甲基安非他命所用之吸
食器一組、玻璃燈泡三個、玻璃管一個及塑膠袋四個等情，為原
判決所認定之事實（見原判決事實欄內所載）。由被告於九十年
八月二十九日保護管束期滿，視為執行完畢起，至九十六年一月
二十二日再施用甲基安非他命一次，即已逾五年再犯（原審乃誤
認為五年內再犯）。檢察官原應依法聲請觀察、勒戒（毒品危害
防制條例第二十條第一項、第二十三條第二項規定參照），竟予
起訴，其起訴程序違背規定。原審未察，而未依刑事訴訟法第三
百零三條第一款為不受理之判決，竟逕判處有期徒刑四月，自屬
違背法令。案經確定，且對被告不利，爰依刑事訴訟法第四百四
十一條、第四百四十三條提起非常上訴，以資糾正」等語。
本院按判決不適用法則或適用法則不當者，為違背法令，刑事訴
訟法第三百七十八條定有明文。就毒品危害防制條例第二十條、
第二十三條之規定，就施用第一、二級毒品者，所為係「初犯」
、「五年內再犯」或「五年後再犯」，而異其刑事處遇程序，其
規定「初犯」施用第一、二級毒品之被告或少年，經觀察、勒戒
或強制戒治後，應為不起訴處分或不付審理之裁定，亦即以觀察
、勒戒或強制戒治之保安處分代替刑事訴追；經觀察、勒戒或強
制戒治執行完畢釋放後，五年內再犯者，則依法追訴或裁定交付
審理；至於觀察、勒戒或強制戒治執行完畢釋放後，「五年後再
犯」者，亦適用「初犯」以保安處分代替刑事訴追之程序。是施
用第一、二級毒品者，除曾經觀察、勒戒或強制戒治執行完畢後
五年內再犯之情形外，均仍得適用以保安處分代替刑事訴追程序
之規定，並不限於初犯施用毒品者。本件依原確定判決認定之事
實，被告甲○○前因施用毒品案件，經原審法院以八十九年度毒
聲字第五五六二號裁定送強制戒治，於八十九年九月四日入所戒
治，嗣因停止戒治交付保護管束，於九十年八月二十九日保護管
束期滿視為強制戒治完畢，猶不知悔改，基於施用第二級毒品甲
基安非他命之犯意，於九十六年一月二十二日某時許，在桃園縣
中壢市○○○路○段一一九號十五樓之七居所內，施用甲基安非
他命一次，為警於同月二十三日查獲等情。則被告本件施用甲基
安非他命之犯行，已距其八十九年間之施用毒品行為，經裁定送
強制戒治執行完畢，已逾五年，應合於「五年後再犯」情形，原
應由檢察官依毒品危害防制條例第二十條第三項、第一項規定，
聲請法院裁定令被告入勒戒處所施以觀察、勒戒，始為適法。原
判決竟認被告之本件犯行，係在上開強制戒治執行完畢後五年內
再犯，對檢察官之刑事訴追未認其起訴程序違背規定，依刑事訴
訟法第三百零三條第一款規定為不受理諭知，而為科刑之實體判
決，自有判決不適用法則之違背法令。案經確定，且於被告不利
，非常上訴意旨執以指摘，洵有理由，應由本院將原確定判決撤
銷，另為不受理之諭知，以資救濟。
據上論結，應依刑事訴訟法第四百四十七條第一項第一款、第三
百零三條第一款，判決如主文。
中    華    民    國  九十七  年    二    月  二十一  日
                      最高法院刑事第十庭
                          審判長法官  林  永  茂
                                法官  吳  昆  仁
                                法官  蘇  振  堂
                                法官  蕭  仰  歸
                                法官  何  菁  莪
      本件正本證明與原本無異
                                      書  記  官
中    華    民    國  九十七  年    二    月  二十六  日
                                                      V


司法院資訊處製作；財團法人民間司法改革基金會備份。
